臺灣南投地方法院民事判決
110年度訴字第57號
原      告  陳柯煒  
            魏翰樹  
共      同
訴訟代理人  蔡順居律師
被      告  張四維  
上列當事人間確認通行權存在事件，本院於民國110年9月14日言
詞辯論終結，茲判決如下：
    主  文
原告之訴駁回。
訴訟費用由原告負擔。　　
    事實及理由
壹、程序方面： 
    按確認法律關係之訴，非原告有即受確認判決之法律上利益
    者，不得提起之，民事訴訟法第247 條第1 項前段定有明文
    。所謂即受確認判決之法律上利益，係指法律關係之存否不
    明確，原告主觀上認其在法律上之地位有不安之狀態存在，
    且此種不安之狀態，能以確認判決將之除去者而言，若縱經
    法院判決確認，亦不能除去其不安之狀態者，即難認有受確
    認判決之法律上利益（最高法院52年度台上字第1240號判決
    意旨參照）。經查：原告陳柯煒主張其為坐落南投縣○○鎮○○
    段000地號（下稱286地號土地）及其上同段81建號建物（門
    牌號碼：南投縣○○鎮○○街000巷0號，下稱81建號建物）所有
    權人，原告魏翰樹主張其為同段287地號土地（下稱287地號
    土地）及其上同段82建號建物（門牌號碼：南投縣○○鎮○○街
    000巷0號，下稱82建號建物）所有權人，而286、287地號土
    地因與公路無適宜之聯絡致不能為通常使用，需經由被告所
    有同段281地號土地（下稱281地號土地）如附圖即南投縣水
    里地政事務所（下稱水里地政）鑑測日期民國110年7月30日
    土地複丈成果圖（下稱附圖）所示編號A，面積130.72平方
    公尺、編號B，面積11.81平方公尺之土地（下稱系爭土地）
    對外通行，而為被告所否認，堪認兩造間就原告得否通行系
    爭土地之法律上地位即有不安之狀態，而該狀態得以確認判
    決將之除去，揆諸前揭說明，原告有即受確認判決之法律上
    利益，原告提起本件確認之訴，於法尚無不合。
貳、實體方面：
一、原告主張略以：　　
　㈠286地號土地及其上81建號建物為原告陳柯煒所有、287地號
    土地及其上82建號建物為原告魏翰樹所有，286、287地號土
    地原均係經由281地號土地對外通行，且原告向南投縣政府
    申請81、82建號建物之設計圖亦以281地號土地為通路。281
    地號土地於109年7月經本院拍賣時，載明系爭土地為公眾通
    行使用，然被告經拍賣取得281地號土地後，於巷口處設置
    柵欄，僅留可供行人通行寬度，致286、287地號土地因與公
    路無適宜之聯絡致不能為通常使用而成為袋地，原告所有28
    6、287地號土地需經由被告所有系爭土地對外通行。281地
    號土地雖有公用地役關係，然原告仍可主張袋地通行權。爰
    依民法第787 條第1項規定，提起本件訴訟。
　㈡並聲明：確認原告就被告所有281地號土地上之系爭土地有通
    行權存在；被告應容忍原告於系爭土地範圍內鋪設道路及通
    行，且不得為任何妨礙原告通行使用之行為。
二、被告抗辯略以：
　㈠其於109年8月6日經本院拍賣程序拍定取得281地號土地，南
    投縣集集鎮公所（下稱集集鎮公所）於其取得281地號土地
    前有鋪設柏油道路，其不清楚集集鎮公所與先前之地主有無
    協議，然281地號土地之使用分區為住宅區，既然係住宅區
    ，不應供原告通行。281地號土地為其購買之私人土地，其
    不同意供原告通行，其取得281地號土地後，於巷口處設置
    柵欄，然設置後沒幾天即遭拆除。
　㈡並聲明：如主文第1項所示。
三、本院之判斷：
  ㈠原告主張286地號土地及其上81建號建物為原告陳柯煒所有，
    287地號土地及其上82建號建物為原告魏翰樹所有，被告於1
    09年8月6日經拍賣取得281地號土地，286、287地號土地及2
    81地號土地均為都市計畫住宅區用地等情，業據其提出286
    、287、281地號土地、81、82建號建物登記第一類謄本、地
    籍異動索引、門牌證明書、地籍圖謄本、286、287、281地
    號土地都市計畫土地使用分區證明書為證（見本院卷第23頁
    至第47頁、第75頁、第119頁），堪信為真實。
　㈡按土地因與公路無適宜之聯絡，致不能為通常使用時，除因
    土地所有人之任意行為所生者外，土地所有人得通行周圍地
    以至公路；前項情形，有通行權人應於通行必要之範圍內，
    擇其周圍地損害最少之處所及方法為之，民法第787條第1項
    、第2項前段固有明文。所謂土地與公路無適宜之聯絡，係
    指土地所有人之土地與公路隔離，全無進出之通路（例如：
    土地四周均為他人土地圍繞），或雖有進出之通路，但不適
    宜（例如：土地雖可經由湖泊、海洋，以船舶與公路相通，
    但費用高且危險不便，或土地與公路間為懸崖絕壁，難以闢
    地通行，或欲達公路須搭設竹橋或木橋等），致不能為通常
    之使用而言。又私有土地若實際已供公眾通行數十年，成為
    道路，其土地所有權縱未為移轉登記，仍為私人所保留，其
    所有權之行使，仍應受限制，應認為已有公用地役關係之存
    在，土地所有人固不得違反供公眾通行之目的而為使用，惟
    公用地役關係之對象，係不特定之公眾，且亦不以有供役地
    與需役地之存在為必要；易言之，既成巷道之通行僅屬公用
    地役關係之反射利益，本屬公法上之一種事實，其本質乃係
    一公法關係，與私法上地役權之性質不同。而民事訴訟法則
    係當事人得向法院訴請以判決保護其私法之權利，故當事人
    不得本於公用地役關係，於民事訴訟請求土地所有人不得有
    妨害其通行之行為，而僅得請求地方政府以公權力加以排除
    ；同樣，土地所有人不得以主張對土地有公用地役關係者請
    求地方政府以公權力排除障礙係屬不當，而於民事訴訟請求
    消極確認其本於公用地役關係之通行；此等爭議應循行政爭
    訟等公法程序謀求救濟（最高法院89年度台上字第2500號判
    決意旨參照）。
　㈢經查：
　⒈原告陳柯煒所有286地號土地南側毗鄰原告魏翰樹所有287地
    號土地北側，286、287地號土地之西側毗鄰281地號土地東
    側，原告陳柯煒所有286地號土地其上坐落81建號建物，其
    門牌號碼為文心街177巷1號，原告魏翰樹所有287地號土地
    上坐落82建號建物，門牌號碼為文心街177巷3號，281地號
    土地幾近全部均為柏油道路即如附圖所示編號A，面積130.7
    2平方公尺部分，281地號土地邊緣與建物相接部分為水溝上
    方之水泥鋪面即如附圖所示編號B，面積11.81平方公尺部分
    ，281地號土地編定為文心街177巷，286、287地號土地得經
    由281地號土地通往文心街，巷口約6公尺寬，最窄部分約4
    公尺寬，281地號土地幾近全部為柏油鋪面、道路平坦，適
    宜人車通行等情，經本院函囑水里地政派員會同本院及兩造
    於110 年7 月30日履勘現場查明屬實，有勘驗測量筆錄、現
    場照片、附圖在卷可佐（見本院卷第179頁至第199頁），堪
    認為真實，故281地號土地之客觀上情狀及使用現況均有作
    為道路使用之情。
　⒉81、82建號建物之使用執照分別為80投縣建管使字第613號、
    614號，81、82建號建物之建築線均指定於281地號土地即文
    心街177巷，又81、82建號建物於80年6月12日辦理第一次登
    記，有上開81、82建號建物登記第一類謄本、81、82建號建
    物建築設計圖在卷可參（見本院卷第51頁至第55頁），又81
    、82建號建物於81年1月8日門牌初編為大園巷21-9號、21-1
    0號，嗣於92年11月1日經行政區域調整，門牌更改為文心街
    177巷1號、3號，有門牌證明書在卷可憑（見本院卷第27頁
    、第41頁），足見81、82建號建物以281地號土地為其建築
    線指定道路並於80年間興建完成，且281地號土地於81年1月
    間編定為大園巷，嗣於92年間編定為文心街177巷，281地號
    土地至少於81年間起即作為道路使用。
　⒊又法務部行政執行署彰化分署於106年8月9日查封281地號土
    地，其查封筆錄記載281地號土地為文心街177巷，均為巷道
    ，依106年8月9日現場照片所示，281地號土地巷口處無設置
    柵欄阻礙汽車通行；本院108年度司執字第25104號清償借款
    執行事件囑託宸煇不動產估價師聯合事務所估價，其不動產
    估價報告書記載281地號土地現為文心街177巷，柏油鋪面，
    且依108年12月9日現場照片所示，281地號土地巷口處無設
    置柵欄阻礙汽車通行；本院108年度司執字第25104號清償借
    款執行事件之拍賣公告記載281地號土地為巷道，供公眾通
    行使用等情，有透明房訊法拍屋全球資訊網全文資料附卷可
    佐（見本院卷第61頁），復經本院調取本院108年度司執字
    第25104號清償借款執行卷宗核閱無訛，可知281地號土地於
    106年至108年12月間亦作為道路使用，且供人車通行。
　⒋再者，281地號土地為文心街177巷，集集鎮公所於107年度「
    集集鎮轄內成功路等21處道路及周邊改善工程」內辦理道路
    刨鋪修繕，該巷道亦為文心街1、3、175號房屋建築線指定
    道路，具公用地役性質，有集集鎮公所109年12月29日集鎮
    工字第1090015553號函在卷可憑（見本院卷第121頁），依
    上開各情，足見281地號土地於81年1月編定為大園巷，嗣更
    改為文心街177巷，自81年1月起即作為道路使用，迄今已歷
    時近30年，乃屬公諸於世為公眾皆知之事實，堪認281地號
    土地已供公眾通行數十年，屬具公用地役關係之既成道路，
    原告得經由281地號土地即文心街177巷通行至文心街，是原
    告所有286、287地號土地並非對外無適宜聯絡之袋地。
　⒌原告雖主張被告前於281地號土地上設立柵欄，阻止車輛通行
    ，而使286、287地號土地成為袋地等等，固據其提出現場照
    片為證（見本院卷第65頁），依該現場照片所示，281地號
    土地接近文心街之巷口處設有柵欄，該柵欄固得阻攔汽車通
    行，然柵欄旁尚留有足供行人、機車通過之通道，則縱有該
    柵欄存在，原告所有286、287地號土地仍得經由281地號土
    地對外通往文心街，原告所有286、287地號土地並非與公路
    隔離，全無進出之通路，或雖有進出之通路，但不適宜之情
    形，難認286、287地號土地屬袋地。況集集鎮公所於109年9
    月1日派員會同南投縣○○○設○○里○○○○○○○○000地號土地，會
    勘結論為經現場會勘，設置木條簡易路障設施1座，無法通
    行車輛，281地號土地現為巷道，供公眾通行使用…設置路障
    涉及違反南投縣建築管理自治條例第31條規定，敬請南投縣
    政府建設處協助辦理等語，有集集鎮公所會勘紀錄表在卷可
    憑（見本院卷第127頁）；本院於110年7月30日至系爭土地
    履勘時，該柵欄業經拆除，原告魏翰樹陳稱該柵欄係集集鎮
    公所派員拆除，此有本院上開勘驗測量筆錄及現場照片附卷
    可參（見本院卷第185頁至第186頁、第189頁），可知被告
    所設置之柵欄業已不存在。
　⒍281地號土地屬具公用地役關係之既成道路，已如前述，被告
    前雖於281地號土地設置柵欄而有妨礙汽車通行之行為，然
    並不阻礙行人、機車通行，縱有所阻礙，原告陳柯煒所有28
    6地號土地、原告魏翰樹所有287地號土地不因281地號土地
    遭不法之圍堵，而使之變為民法物權篇所定之袋地，依首揭
    規定及說明，原告基於公法上公用地役權反射利益之享受，
    本質乃公法關係，自不得以私法上有通行權關係存在為由而
    訴請判決確認，原告於通行受阻後僅得請求地方政府以公權
    力加以排除，或尋行政救濟管道解決，原告依民法第787條
    第1項規定提起本訴，自非有據。
四、綜上所述，原告所有286、287地號土地非屬袋地，其等依民
    法第787條第1項之規定，請求確認對被告所有281地號土地
    上之系爭土地有通行權存在，並請求被告應容忍原告於系爭
    土地範圍內鋪設道路及通行，且不得為任何妨礙原告通行使
    用之行為，為無理由，應予駁回。
五、本件事證已臻明確，兩造其餘攻擊防禦方法及所提證據，經
    核與判決之結果不生影響，爰不逐一論述，併此敘明。
六、訴訟費用負擔之依據：民事訴訟法第78條、第85條第1項本
    文。
中　　華　　民　　國　　110 　年　　9 　　月　　28　　日
                  民事第二庭  法　官　楊亞臻
以上正本係照原本作成
如對本判決上訴，須於判決送達後20日內向本院提出上訴狀。如
委任律師提起上訴者，應一併繳納上訴審裁判費。
中　　華　　民　　國　　110 　年　　9 　　月　　30　　日
                              書記官　陳雅雯